【裁判字號】    97,易,3234
【裁判日期】    980213
【裁判案由】    違反政府採購法
【裁判全文】
臺灣臺北地方法院刑事判決              97年度易字第3234號
公  訴  人  臺灣臺北地方法院檢察署檢察官
被      告  凱群營造股份有限公司
兼  代表人  戊○○
共      同
選任辯護人  薛松雨律師
            王玫珺律師
            林佳薇律師
被      告  銓鴻營造有限公司
                      樓
兼  代表人  乙○○○
被      告  甲○○
共      同
選任辯護人  游成淵律師
上列被告等因違反政府採購法案件，經檢察官提起公訴（九十六
年度偵字第一三二七六號、九十七年度偵字第二一六一號、第二
二八四七號），本院判決如下：
    主  文
凱群營造股份有限公司、戊○○、銓鴻營造有限公司、乙○○○
、甲○○均無罪。
    理  由
一、公訴意旨略以：被告戊○○為被告凱群營造股份有限公司（
    址設臺北市○○街○段三二號二樓之三，下稱被告凱群公司
    ）負責人，被告乙○○○、甲○○分別為被告銓鴻營造有限
    公司（址設臺北縣板橋市○○路○段十九巷一一六之一號二
    樓，下稱被告銓鴻公司）之名義負責人與實際負責人。緣於
    民國九十五年四月間，交通部臺灣鐵路管理局材料處辦理「
    臺灣鐵路更新軌道結構計畫田中～斗南間抽換５０Ｎ鋼軌工
    程」案公開招標，被告戊○○為求達到最低參標廠商三家限
    制，以期被告凱群公司能順利得標，竟與被告乙○○○、甲○○共同意圖影響開標結果並獲取不當利益，除以被告凱群
    公司參與投標外，於九十五年四月二十四日向被告乙○○○
    與甲○○借用被告銓鴻公司名義投標，而交付被告甲○○新
    臺幣（下同）二百十萬元現金後，由被告甲○○之妻即不知
    情之丙○○存入被告銓鴻公司所有之中國國際商業銀行（後
    更名兆豐國際商業銀行，下稱兆豐商銀）大同分行帳號：0
    0000000000號帳戶（下稱兆豐商銀大同分行銓鴻
    公司帳戶）中，繼之轉帳申購該行票號：ＤＣ000000
    0號、面額二百十萬元支票乙張，作為被告銓鴻公司投標之
    押標金。開標時，除被告凱群公司、被告銓鴻公司外，尚有
    遠達營造有限公司（下稱遠達公司）、東功營造有限公司（
    下稱東功公司），共四家廠商參與競標，其中遠達公司因未
    依招標規定檢附電子檔、東功公司因未檢附押標金，被判不
    符參標資格，被告銓鴻公司則因無人到場喪失資格，最後由
    凱群公司經減價後，依底價四千萬元得標。被告吳銓鴻領回
    上開押標金支票後，即交由不知情之己○○返還凱群公司出
    納丁○○（起訴書誤載為張家紋，以下同），於四月二十七
    日存入被告戊○○所有新光商業銀行西門分行第00000
    00000000號帳戶（下稱新光商銀西門分行戊○○帳
    戶）中提示兌領，凱群公司因此標得上開工程，獲取不當利
    益約七百六十萬元，而認被告戊○○所為，係犯政府採購法
    第八十七條第五項前段之意圖影響採購結果或獲取不當利益
    ，而借用他人名義或證件投標罪嫌，被告乙○○○、甲○○
    所為，則係犯政府採購法第八十七條第五項後段之容許他人
    借用本人名義或證件參加投標罪嫌，被告凱群公司、被告銓
    鴻公司其代表人戊○○、乙○○○因執行業務犯政府採購法
    之罪名，應依政府採購法第九十二條之規定，科以該條之罰
    金等語。
二、按犯罪事實應依證據認定之，無證據不得認定其犯罪事實，
    又不能證明被告犯罪者，應諭知無罪之判決，刑事訴訟法第
    一百五十四條第二項、第三百零一條第一項定有明文。又「
    認定犯罪事實所憑之證據，雖不以直接證據為限，間接證據
    亦包括在內，然而無論直接或間接證據，其為訴訟上之證明
    ，須於通常一般之人均不致有所懷疑，而得確信其為真實之
    程度者，始得據為有罪之認定，倘其證明尚未達到此一程度
    ，而有合理之懷疑存在、無從為有罪之確信時，自應為無罪
    之判決」，有最高法院七十六年臺上字第四九八六號判例可
    資參照。
三、公訴人認被告戊○○涉犯政府採購法第八十七條第五項前段
    之意圖影響採購結果或獲取不當利益，而借用他人名義或證
    件投標罪嫌，被告乙○○○、甲○○涉犯係犯政府採購法第
    八十七條第五項後段之容許他人借用本人名義或證件參加投
    標罪嫌，被告凱群公司、被告銓鴻公司涉犯政府採購法第九
    十二條罪嫌，無非係以證人己○○、丁○○、丙○○之證詞
    ，兆豐商銀大同分行票號：ＤＣ0000000號、面額二
    百十萬元支票、兆豐商銀大同分行銓鴻公司帳戶往來明細表
    、證人己○○簽發支票、商業本票、彰化南瑤郵局儲金簿、
    被告銓鴻公司投標標單、被告凱群公司投標標單、交通部臺
    灣鐵路管理局材料處辦理「臺灣鐵路更新軌道結構計畫田中
    ～斗南間抽換５０Ｎ鋼軌工程」案開標決標紀錄及九十五年
    度營利事業各業同業利潤標準等資料為其主要論據。訊據被
    告凱群公司、戊○○、銓鴻公司、乙○○○、甲○○均堅詞
    否認有何公訴意旨所指犯行，被告戊○○辯稱：被告銓鴻公
    司係因有意承作上揭工程而參與投標，伊並無向被告銓鴻公
    司借牌投標之情事，被告銓鴻公司雖未派人至開標現場，然
    依交通部臺灣鐵路管理局工程採購投標須知相關規定，如該
    廠商報價為底價以內之最低標，該局當直接判定該廠商得標
    ，換言之，被告銓鴻公司並不因無人至場而當場喪失投標資
    格，況被告銓鴻公司是否派人至開標現場，實非被告戊○○
    所得掌控，檢察官以此推論被告銓鴻公司係出借名義或證件
    參與投標，顯屬推論，又被告戊○○與己○○確有多年金錢
    往來借貸關係，己○○雖無法逐一明確說明每次借貸之金錢
    數額或提出借款憑證，亦難否認被告戊○○與己○○間確有
    金錢借貸之事實，己○○係為清償先前欠款而將該紙二百十
    萬元之投標金支票交付予被告戊○○，縱己○○無法詳細交
    代該筆資金之來源，亦難據此推論該筆投標金之資金來源係
    被告戊○○或被告凱群公司，蓋支票存提入款均有紀錄，被
    告戊○○至愚亦不至於直接將押標金支票存入其個人帳戶兌
    現，徒留犯罪證據予檢警調查，況被告戊○○另經營凱鵬營
    造有限公司（下稱凱鵬公司），該公司亦領有乙級營造業登
    記證書，如被告戊○○有意達成最低參標廠商三家之開標限
    制，大可直接利用凱鵬公司名義參與投標，何需甘冒違反政
    府採購法相關刑責危險，借用銓鴻公司名義參與投標？被告
    乙○○○則辯稱：伊僅係銓鴻公司之登記名義負責人，該公
    司實際上係由被告甲○○負責經營，伊就銓鴻公司參與投標
    「臺灣鐵路更新軌道結構計畫田中～斗南間抽換５０Ｎ鋼軌
    工程」一事，並不知情，亦無參與，有何違法之可言？被告
    甲○○則辯稱伊與己○○商議合夥承作上揭工程，因伊籌措
    資金不及，故與己○○約定投標金二百十萬元均由己○○一
    人負擔，伊就己○○籌措投標金之資金來源從未過問，亦不
    知情，縱己○○事後將該紙投標金支票轉交予被告戊○○用
    以清償先前借款，亦不得據此推論被告甲○○與被告戊○○
    間有何違反政府採購法之犯意聯絡或意圖可言；又本件標案
    開標時，被告銓鴻公司所提出文件均符合投標規定，雖未派
    人至現場，惟不因此當然喪失投標資格，更可能以報價最低
    而得標，並無任何違法，且被告戊○○於本件工程投標時，
    尚有經營凱鵬公司，如被告戊○○有借牌之意，逕以凱鵬公
    司名義提出投標文件即可，何需捨近求遠，借用被告銓鴻公
    司名義並提供二百十萬元款項進行投標？另查，被告戊○○
    與己○○間資金往來，純屬私人借貸關係，核與常情尚無違
    背，復無證據證明以被告銓鴻公司名義提出之押標金二百十
    萬元與被告戊○○有關，自不得僅憑己○○嗣後將該紙二百
    十萬元押標金支票交付予被告戊○○，即遽以認定該筆押標
    金係由被告戊○○或其所經營之公司提供等語。經查：
  (一)被告戊○○為被告凱群公司之負責人，被告乙○○○、甲○○分別為被告銓鴻公司之名義負責人與實際負責人，交通部
    臺灣鐵路管理局材料處於九十五年四月間辦理「臺灣鐵路更
    新軌道結構計畫田中～斗南間抽換５０Ｎ鋼軌工程（招標案
    號：ＰＣ５０３６Ｌ）」案招標，該項工程係以「公開招標
    」方式辦理，迄公告投標截止時間即九十五年四月二十四日
    下午十四時共有被告凱群公司、被告銓鴻公司、遠達公司、
    東工公司共計四家廠商參與競標，符合三家以上合格廠商投
    標之要件，隨即於公告開標時間即九十五年四月二十四日下
    午十四時三十分許進行開標，並由交通部臺灣鐵路管理局材
    料處依據招標文件規定之條件，審查四家廠商之投標文件，
    其中遠達公司之投標文件並未檢附電子檔、東工公司之投標
    文件未無檢附押標金，經審查認定與公告招標文件規定不一
    致，判定為不合格，依規定不予接受，僅被告凱群公司、被
    告銓鴻公司之投標文件符合招標文件之規定，而由該二家廠
    商進行決標程序，本件為定有底價之採購，公告底價為四千
    萬元，被告凱群公司報價為四千一百零九萬元，被告銓鴻公
    司報價為四千二百五十萬元，均超過公告底價，被告凱群公
    司被告銓鴻公司未派代表到場，被告戊○○委請友人賴正山
    代表被告凱群公司到場，由被告凱群公司進行減價，減價至
    底價四千萬元，由被告凱群公司以底價四千萬元決標，而被
    告銓鴻公司參與上揭工程投標提出之押標金二百十萬元，係
    由被告甲○○之妻丙○○於九十五年四月二十四日以現金二
    百十萬元存入兆豐商銀大同分行銓鴻公司帳戶，委請兆豐商
    銀大同分行簽發票號：ＤＣ0000000號、發票日期：
    九十五年四月二十四日、付款人：兆豐商銀大同分行、受款
    人：交通部臺灣鐵路局材料處、面額：二百十萬元支票方式
    支付，該紙票號：ＤＣ0000000號二百十萬元支票後
    於九十五年四月二十七日存入被告戊○○所有之新光商銀西
    門分行戊○○帳戶中提示兌領等情，此為被告戊○○、甲○○、乙○○○、凱群公司、銓鴻公司所不爭執，復據證人即
    代表被告凱群公司到場之賴正山於偵查中結證屬實（見九十
    六年度偵字第一三二七六號卷(一)第一四八、一四九頁），另
    據證人丙○○於本院審理中證述明確（見本院卷第一一三頁
    反面），復有交通部臺灣鐵路管理局九十六年七月二十六日
    鐵材工字第○九六○○一四三三一號函覆「臺灣鐵路更新軌
    道結構計畫田中～斗南間抽換５０Ｎ鋼軌工程」招標案全卷
    資料（見外置影印卷宗）、兆豐商銀大同分行九十六年一月
    二十三日（九六）兆銀同字第○一二號函附票號：ＤＣ00
    00000號二百十萬元支票影本（見九十六年度偵字第一
    三二七六號卷(一)第八、九頁）、兆豐商銀大同分行九十六年
    二月七日（九六）兆銀同字第○二○號函附銓鴻公司帳戶九
    十五年四月一日至伍月三十一日交易明細（見九十六年度偵
    字第一三二七六號卷(一)第十、十一頁）、兆豐商銀大同分行
    九十七年一月三十日（九七）兆銀同字第○一六號函附該分
    行銓鴻公司帳戶九十五年四月二十四日存入現金及轉帳開立
    支票之相關傳票暨支票影本（見九十六年度偵字第一三二七
    六號卷(一)一六六至一六八第頁）及兆豐商銀大同分行九十七
    年四月二十九日（九七）兆銀同字第○四五號函附大額現金
    交易登記簿及大額通貨交易媒體申報日報（見九十六年度偵
    字第一三二七六號卷(二)第二八至三十頁）等資料附卷足憑，
    堪以採信。
  (二)公訴人雖以被告銓鴻公司因無人到場而喪失投標資格，且該
    公司用以投標之押標金支票即面額：二百十萬元、付款人為
    兆豐商銀大同分行之票號：ＤＣ0000000號支票嗣後
    係經由被告梁識純於四月二十七日存入新光商銀西門分行戊○○帳戶提示兌領，而認定被告戊○○為求達到最低參標廠
    商三家限制，以期被告凱群公司能順利得標，而與被告乙○○○、甲○○共同謀議借用被告銓鴻公司名義投標，並提供
    現金二百十萬元予被告甲○○作為參與投標之押標金等情，
    然查：
    1.被告銓鴻公司於九十五年四月二十四日下午十四時三十分
      許進行開標時，並未派人至開標現場，已如前述，然查，
      被告銓鴻公司參與「臺灣鐵路更新軌道結構計畫田中～斗
      南間抽換５０Ｎ鋼軌工程（招標案號：ＰＣ５０３６Ｌ）
      」案投標，所提出各項投標文件均符合交通部臺灣鐵路管
      理局招標文件之規定，而按交通部臺灣鐵路管理局工程採
      購投標須知第九條九．五「投標廠商未依本局通知之期限
      辦理說明、減價、比減價格、協商、更改原報內容或重新
      報價者，視同放棄。惟以一段標開標之案件，投標廠商應
      派代表在場，以備現場減價，未出席者，視同放棄。前項
      視同放棄說明、減價、比減價格、協商、更改原報內容或
      重新報價，其不影響該廠商成為合於招標文件規定之廠商
      者，仍得以該廠商為決標對象」之規定，被告銓鴻公司於
      開標時雖未派人員到場，然交通部臺灣鐵路管理局並未因
      此判定被告銓鴻公司喪失投標資格，業據本院向交通部臺
      灣鐵路管理局函查屬實，並有交通部臺灣鐵路管理局九十
      七年十二月八日鐵材工字第○九七○○二八三五六號函附
      交通部臺灣鐵路管理局工程採購投標須知、被告銓鴻公司
      投標文件、招標、投標及簽約三用表格、交通部臺灣鐵路
      管理局「臺灣鐵路更新軌道結構計畫田中～斗南間抽換５
      ０Ｎ鋼軌工程（招標案號：ＰＣ５０３６Ｌ）」案投標」
      開標、決標紀錄等資料附卷足憑（見本院卷第六五至九三
      頁），是被告銓鴻公司於開標時縱未派人員到場，仍不因
      此喪失投標資格；本件公訴人僅以被告銓鴻公司未派無人
      到場，即遽以認定該公司喪失投標資格，甚而推論該公司
      並無參與投標之真意，係借牌予他人進行投標云云，容有
      誤會，未能採信。
    2.被告銓鴻公司用以投標上揭工程之二百十萬元押標金支票
      嗣後雖係經由被告梁識純於四月二十七日存入新光商銀西
      門分行戊○○帳戶提示兌領；惟查，證人己○○於本院審
      理中結證稱伊因先前曾與被告甲○○多次合作承包交通部
      臺灣鐵路管理局招標工程施作，擬與被告甲○○再度合作
      以被告銓鴻公司名義投標「臺灣鐵路更新軌道結構計畫田
      中～斗南間抽換５０Ｎ鋼軌工程」，因被告甲○○表示手
      頭現金不夠，籌措押標金可能會有困難，幾經商議後決定
      押標金二百十萬元由伊一人獨自出資，伊於九十五年四月
      二十四日帶著現金二百十萬元依約前往兆豐商銀大同分行
      與被告銓鴻公司之一名小姐會面，伊將現金交予該名小姐
      前往銀行申請簽發二百十萬元押標金支票，稍後聽得被告
      甲○○表示被告銓鴻公司並無得標該項工程，伊立即前往
      被告銓鴻公司領回該紙支票，伊先前曾陸續向被告戊○○
      借款，共積欠被告戊○○高達三、四百萬元之款項，遂決
      定先以該紙二百十萬元支票清償先前部分欠款，而將該紙
      二百十萬元交付予任職被告凱群公司之丁○○轉交予被告
      戊○○，並向丁○○說明這張支票是要清償先前積欠被告
      戊○○之欠款，請丁○○務必轉交予被告戊○○等語屬實
      （見本院卷第一二六、一二七頁），經核與證人丁○○於
      本院審理中明確證稱該紙二百十萬元支票確係己○○所交
      付，己○○當時明白表示該紙支票是要清償先前積欠被告
      戊○○之借款，己○○與被告戊○○有多年金錢往來關係
      ，伊知道己○○曾陸續向被告戊○○借貸款項，至於詳細
      借貸數額，因通常係被告戊○○與己○○自行商議處理借
      貸細節，伊並不清楚，惟被告戊○○確實曾多次要伊幫忙
      保管己○○用以擔保借款而簽發之本票、支票，伊亦曾多
      次依被告戊○○之指示前往銀行電匯借款予被告己○○等
      情大致相符（見本院卷第一二八、一二九頁），另有卷附
      己○○簽發票號：ＺＸ0000000號支票、票號：Ｚ
      Ｘ0000000號支票、票號：ＴＨ五四五四六三本票
      、彰化南瑤郵局第00000000000000號戶名
      己○○郵政存簿儲金簿等資料附卷足憑（見九十六年度偵
      字第一三二七六號卷(一)第一六九至一七五頁），堪認被告
      戊○○與己○○間確時有多年金錢往來之借貸關係，從而
      己○○為清償先前積欠被告戊○○之三、百萬元借款而將
      自被告銓鴻公司取回之上揭二百十萬元押標金支票交付予
      丁○○轉交予被告戊○○，核與常情並無相違之處，縱證
      人己○○先於偵查中證稱押標金二百十萬元其中一百三十
      萬元係先前存放在家中現金，其餘八十萬元則係向親朋好
      友所商借（見九十六年度偵字第一三二七六號卷(一)第一四
      五至一四七頁），後於本院審理中改稱該筆押標金二百十
      萬元中之一百三十萬元係伊賭博大家樂贏來之賭金，其餘
      八十萬元則係伊向親朋好友所商借（見本院卷第一二五頁
      ），其就該筆二百十萬元押標金來源供述明顯前後不一，
      然依卷附被告戊○○及被告凱群公司全部金融帳戶相關交
      易往來資料，查無證據顯示該筆二百十萬元之押標金係由
      被告戊○○或被告凱群公司所提供，且衡以被告戊○○有
      多年票據交易往來經驗，對票據資金往來將會於金融機構
      留存全部往來紀錄一節應知之甚明，如被告銓鴻公司所提
      出該筆二百十萬元押標金之來源係被告戊○○或被告凱群
      公司，被告戊○○若非至愚，顯無可能直接將該紙押標金
      支票存入存入新光商銀西門分行戊○○帳戶提示兌領，徒
      留票據交易往來資料以供檢警事後追查，綜上要難僅憑該
      紙押標金支票事後係透過新光商銀西門分行戊○○帳戶提
      示兌領，即反向推論被告銓鴻公司所提出二百十萬元押標
      金實際係由被告戊○○或被告凱群公司所提供。
    3.依卷附「臺灣鐵路更新軌道結構計畫田中～斗南間抽換５
      ０Ｎ鋼軌工程（招標案號：ＰＣ５０３６Ｌ）」案招標公
      告顯示，該工程係招標方式係「公開招標」，亦即以公告
      方式邀請不特定廠商投標，再按交通部臺灣鐵路管理局工
      程採購投標須知暨契約條款第七條七．一規定，於有三家
      以上合格廠商投標，即依招標文件之規定時間開標，另證
      人即承辦本件工程招標業務之交通部臺灣鐵路管理局材料
      處員工庚○○於本院審理中結證稱：所謂「有三家以上廠
      商投標就可以進行開標」係指有三家以上廠商提出投標文
      件，即可以投標公告所載開標時間進行開標，至於各家廠
      商所提出投標文件是否有依規定附電子檔或提出押標金等
      情形，均屬決定開標以後進行審標程序所審查之事項，換
      言之本件工程只要有三家廠商提出投標文件，主辦單位依
      法即可以決定開標，再繼續進行後續審標程序，主辦單位
      於進行審標程序前，並無法確定各該投標廠商所遞送投標
      文件是否符合投標公告各項規定，需進行審標後，當場剪
      開各投標廠商所提出標封後，才得以確定是否符合投標規
      範等語綦詳（見本院卷第一○八、一○九頁），再查，被
      告戊○○另實際負責經營凱鵬公司，而凱鵬公司與被告銓
      鴻公司同屬乙級綜合營造業，有卷附被告銓鴻公司綜合營
      造業登記證書（見本院卷第八三頁）及凱鵬公司綜合營造
      業登記證書（見本院卷第九九頁）可憑，如被告戊○○為
      求達到最低參標廠商三家限制，以期被告凱群公司能順利
      得標，其大可直接以凱鵬公司名義提出投標文件，甚且無
      庸依該投標公告之規定於投標文件內檢附押標金或電子檔
      ，即可連續達到最低參標廠商三家限制，其何需甘冒觸犯
      政府採購法相關規定需以刑責處罰之危險，輾轉向被告甲○○、乙○○○借用被告銓鴻公司名義投標，甚且大費周
      章透過己○○轉交現金二百十萬元予被告銓鴻公司申購投
      標金支票，嗣後再直接該紙押標金支票存入存入新光商銀
      西門分行戊○○帳戶提示兌領，徒留票據交易往來資料以
      供檢警事後追查？在在明顯違反通常事理，實難理解。
    4.綜上，本件僅憑被告銓鴻公司於開標時無人到場及被告銓
      鴻公司用以投標之二百十萬元押標金嗣後係經由新光商銀
      西門分行戊○○帳戶提示兌領之客觀事實，顯無從遽以證
      明被告戊○○為求達到最低參標廠商三家限制，以期被告
      凱群公司能順利得標，而與被告乙○○○、甲○○共同謀
      議借用被告銓鴻公司名義投標之不法犯行。
四、綜上，公訴人所提證據，不足為被告凱群公司、戊○○、銓
    鴻公司、乙○○○、甲○○有上揭違反政府採購法不法犯行
    之積極證明，所指出證明之方法，亦無從說服本院形成被告
    凱群公司、戊○○、銓鴻公司、乙○○○、甲○○有罪之心
    證，此外查無其他積極事證足認被告凱群公司、戊○○、銓
    鴻公司、乙○○○、甲○○有何違反政府採購法之不法犯行
    ，不能證明被告凱群公司、戊○○、銓鴻公司、乙○○○、
    甲○○犯罪，參以首開規定，自應諭知無罪之判決。
據上論斷，應依刑事訴訟法第二百八十四條之一、第三百零一條
第一項，判決如主文。
本案經檢察官羅月君到庭執行職務
中    華    民    國    98    年    2    月    13     日
                  刑事第十四庭  法  官  李家慧
以上正本證明與原本無異。
如不服本判決應於收受送達後10日內向本院提出上訴書狀，並應
敘述具體理由；其未敘述上訴理由者，應於上訴期間屆滿後20日
內向本院補提理由書（均須按他造當事人之人數附繕）「切勿逕
送上級法院」。
                                書記官  鄭淑丰
中    華    民    國    98    年    2     月    13    日


司法院資訊處製作；財團法人民間司法改革基金會備份。
